最高法院刑事判決　　　　　　　　　　　　　　　八十八年度台上字第一五七六號
　　上　訴　人　甲○○
右上訴人因殺人案件，經台灣高等法院高雄分院中華民國八十八年一月十三日第二審
更審判決 (八十七年度上重更(一)字第四四號，起訴案號：台灣屏東地方法院檢察署八
十六年度偵字第九二七七號) 後，依職權逕送審判，視為被告已提起上訴，本院判決
如左：
    主  文
上訴駁回。
    理  由
本件原判決認定上訴人甲○○於民國八十六年十一月二十八日下午，在屏東縣內埔鄉
○○村○○路八號住處，向其外甥楊承麟表示：「你父親 (即上訴人之姊夫楊培棋)
有在幫人買票，家中有選舉煙，為何不拿來給我抽？」。楊承麟於翌 (二十九) 日上
午將上情告知其母 (即上訴人之姊) 劉春枝。劉春枝乃於同日上午十一時偕同其父劉
順發，至屏東縣內埔鄉○○村○○路五號村長黃萬順住處，責備上訴人，不該亂講話
及整天喝酒。上訴人因受劉春枝、劉順發在眾人面前責備，心生不滿，而萌殺害直系
血親尊親屬劉順發及其姊劉春枝等人之概括犯意，於當日下午二時三十分許，持其所
有長約三十七公分之鎌刀一把，至屏東縣內埔鄉○○村○○路三十號劉春枝住處，因
見劉春枝、楊培棋二人均在家，乃基於一併將楊培棋殺害之概括犯意，先以左手從背
後抱住劉春枝，右手持鎌刀朝劉春枝之頸部要害，由左往右割劃一刀，致劉春枝頸部
有二十一×八‧五×四公分之割傷，切斷兩側外頸靜脈、氣管、右側胸鎖乳突肌、兩
側肩胛舌骨肌下段、兩側胸舌骨肌及兩側胸鎖甲狀腺肌，並切開食道、右側頸總動脈
、左側胸鎖乳突肌，食道切口僅殘留後壁一公分未切斷，右頸總動脈有一×○‧四公
分切口；隨後又持該鎌刀朝坐在椅子上之楊培棋頸部要害，由左上往右下割劃一刀，
致楊培棋頸部左側有十八×三×一‧二公分之切割傷，左外頸靜脈、左內頸靜脈完全
切斷，左胸鎖乳突肌幾乎切斷，並且切開兩側胸舌骨肌。劉春枝、楊培棋被殺傷後，
跑出屋外求救，劉春枝因頸部大切割傷致大量出血，死於住處門口；楊培棋亦因大量
失血，仰倒於門口，後腦撞及水泥地面，致顱骨骨折、顱內出血，經送醫急救罔效，
於同日下午三時許，因頸部切割傷及頭部外傷合併顱內出血死亡。而上訴人仍基於前
開殺人之概括犯意，於同日下午二時五十五分許返回住處，在客廳以左手從背後抱住
其父劉順發，右手持鎌刀，著手往劉順發頸部要害殺害之際，為劉順發頂開，並以右
手奪下該刀，致未得逞。劉順發於奪刀時，右手受有多處割裂傷、挫傷。上訴人則逃
離現場，於當日下午三時三十分許，在屏東縣內埔鄉龍泉村崇文國小前為警查獲，並
扣得前開鎌刀一把等情。係以上訴人如何於前揭時地，持鎌刀殺死劉春枝、楊培棋之
事實，業據上訴人於警訊時及偵審中坦承不諱，核與證人楊承麟、楊承斌、劉順發、
黃清稔、黃萬順、蔡麗雲等人所供情節相符，並有勘驗筆錄、現場照片二十九幀、現
場圖二張、現場摹擬錄影帶等在卷，及上訴人所有供犯罪用之鎌刀一把扣案可稽。被
害人劉春枝因頸部大切割傷致大量失血死亡；被害人楊培棋亦因頸部切割傷及頭部外
傷合併顱內出血死亡，業經檢察官督同法醫師相驗，並解剖後送請台灣高等法院檢察
署法醫中心鑑定屬實，有勘驗筆錄、相驗屍體證明書、驗斷書各二份，及台灣高等法
院檢察署法醫中心高檢醫鑑字第九九六、九九七號鑑定書在卷可憑。又以上訴人殺
害劉春枝、楊培棋後，返回住處，復持鎌刀朝其父劉順發頸部要害，著手殺害之際，
為劉順發頂開，並奪下該刀，致未得逞，惟劉順發於奪刀之際，右手受有多處割裂傷
、挫傷之事實，亦據劉順發於警訊時及偵審中指證綦詳，並有診斷證明書在卷，及前
揭鎌刀扣案可稽，而劉順發係上訴人之父，為直系血親尊親屬，亦有戶籍謄本可憑。
且說明上訴人因在眾人面前遭責備，竟萌殺人之犯意，而持鎌刀朝被害人等之頸部要
害猛割，足見其有殺人故意，為其所憑之證據及認定之理由。而以上訴人否認有殺害
其父劉順發之犯意，乃卸責之詞，不足採信；復以上訴人於犯罪時，係騎機車往返二
地行兇，於警訊時意識清醒，對犯罪過程描述詳細，且能至現場摹擬犯罪過程，足認
上訴人於犯罪時，並未達於心神喪失或精神耗弱之程度；另說明警員係據報，知悉上
訴人殺人後，前往逮捕，亦據警員劉泰山結證在卷，上訴人之犯罪行為，不符合自首
要件，於理由內詳加說明及指駁。核上訴人所為，係犯刑法第二百七十一條第一項、
第二百七十二條第二項、第一項之殺人罪及殺直系血親尊親屬未遂罪，先後殺三人，
其中殺劉春枝、楊培棋部分既遂，殺直系血親尊親屬劉順發部分未遂，時間緊接、方
法相同，觸犯構成要件相同之罪名，顯係基於概括犯意為之，為連續犯，依較重之殺
直系血親尊親屬未遂，論以一罪。爰撤銷第一審不當之判決，適用刑法第五十六條、
第二百七十二條第二項、第一項 (贅引第二百七十一條第一項) 、第三十七條第一項
、第三十八條第一項第二款，並審酌上訴人因細故即殺死姊姊、姊夫，且著手殺父，
惡性重大，又於知悉死者家屬請求民事賠償後，將名下所有六筆土地贈與其妻，以達
脫產目的，毫無悛悔之意，罪無可逭，實有與世隔絕必要，其殺直系血親尊親屬部分
雖屬未遂，仍不減輕其刑，爰量處死刑，並宣告褫奪公權終身，以昭戒。扣案之鎌
刀一把，係上訴人所有，供犯罪所用之物，已據上訴人供明在卷，併宣告沒收，經核
於法尚無違誤。本件經原審法院依職權逕送本院審判，視為被告已提起上訴，惟迄未
據其具狀明不服原判決之理由，應認其上訴為無理由，予以駁回。
據上論結，應依刑事訴訟法第三百九十六條第一項，判決如主文。
中      華      民      國    八十八    年      四      月      一      日
                              最高法院刑事第十一庭
                                  審判長法官  楊  文  翰
                                        法官  陳  正  庸
                                        法官  陳  世  雄
                                        法官  張  淳  淙
                                        法官  楊  商  江
      右正本證明與原本無異
                                              書  記  官
中      華      民      國    八十八    年      四      月      二      日
